臺灣高等法院臺中分院民事判決
110年度上易字第224號
上  訴  人  林秀蓉  

訴訟代理人  饒斯棋律師
            羅偉恆律師
被上訴人    謝佳玲  

            蘇英鳳  
            張素珍  
上  三  人
訴訟代理人  江錫麒律師
            王炳人律師
            周銘皇律師
上列當事人間請求確認通行權存在等事件，上訴人對於中華民國
110年1月28日臺灣苗栗地方法院109年度訴字第308號第一審判決
提起上訴，本院於111年4月27日言詞辯論終結，判決如下：
    主  文
原判決除「確認被上訴人謝佳玲、蘇英鳳對苗栗縣○○鄉○○段○○○○
地號中如附圖三所示藍色部分土地（面積三點八六平方公尺）有
通行權存在，及上訴人應容忍被上訴人謝佳玲、蘇英鳳在如附圖
三所示紅色部分土地（面積一點零四平方公尺）及前開藍色部分
土地上鋪設水泥，且不得妨害謝佳玲、蘇英鳳在藍色部分土地通
行」以外部分，暨訴訟費用之裁判均廢棄。
上開廢棄部分，被上訴人在第一審之訴駁回。
其餘上訴駁回。
第一、二審訴訟費用，由上訴人負擔百分之一，餘由被上訴人負
擔。
    事實及理由
一、被上訴人謝佳玲、蘇英鳳、張素珍（下稱謝佳玲等3人）主
    張：上訴人明知其所有苗栗縣○○鄉○○段0000地號土地（下稱
    1158地號土地）為供通行使用之既成通路，伊等各自所有同
    地段1159地號、1159-2地號、1159-1地號土地（下各以地號
    稱之，合稱謝佳玲等3人土地）因與公路無適宜之聯絡，係
    屬袋地，須經相鄰之系爭土地始能對外通行，竟於通行位置
    用水泥及鐵皮圍牆阻隔道路通行及排水。爰依民法第787條
    、第789條之規定，求為確認伊等就1158地號土地如苗栗縣
    大湖地政事務所民國109年10月23日土地複丈成果圖（下稱
    附圖一）所示A部分 (面積311.25平方公尺)、B部分(面積6.
    92平方公尺)土地（下分稱編號A土地、編號B土地）有通行
    權存在，上訴人應容忍伊等在該等通行範圍土地上鋪設柏油
    或水泥等通行設施，且不得妨害伊等之通行，及上訴人應容
    忍伊等在該等通行範圍土地埋設管線、水管、天然氣管及設
    置排水溝渠之判決。
二、上訴人則以：謝佳玲等3人土地可由謝佳玲所有之同段1066
    地號土地，經附圖二所示甲道路通往台三線公路，或由附圖
    二所示之○○○段6、53、54號土地道路連接乙道路，再接附圖
    編號A土地後，可達台三線公路，故均非袋地。又伊雖同意
    謝佳玲等3人通行編號A土地，惟編號A土地與1159-2地號土
    地間有編號B土地相隔，且謝佳玲等3人土地既非袋地，應以
    前述方式通行至編號A土地，而不得通行伊所有之編號B土地
    。況於103年間，謝佳玲所有之同段1059地號土地分割成同
    地段1159地號、1159-1地號、1159-2地號土地，如致分割後
    之1159、1159-2地號土地與公路無適宜之聯絡，亦應自分割
    後之1159-1地號土地通行云云，資為抗辯。
三、原審判決㈠確認謝佳玲等3人對編號A土地面積311.25平方公
    尺、編號B土地面積6.92平方公尺有通行權存在，上訴人應
    容忍謝佳玲等3人在前開通行權範園之土地鋪設柏油或水泥
    等通行設施，且不得妨害謝佳玲等3人通行；㈡上訴人應容忍
    謝佳玲等3人在上開通行權範圍土地埋設管線、水管、天然
    氣管及設置排水溝。上訴人提起上訴，聲明：㈠原判決廢棄
    。㈡謝佳玲等3人在第一審之訴駁回。謝佳玲等3人答辯聲明
    ：上訴駁回。 
四、得心證之理由
　㈠按確認之訴，非原告有即受確認判決之法律上利益者，不得
    提起，民事訴訟法第247條定有明文。所謂即受確認判決之
    法律上利益，係指因法律關係之存否不明確，致原告在私法
    上之地位有受侵害之危險，而此項危險得以對於被告之確認
    判決除去之者而言。查謝佳玲等3人起訴主張：上訴人先前
    在編號A、B土地間建築水泥及鐵皮圍牆，阻隔其等經由編號
    B土地通行編號A土地，請求確認其等就編號A土地有通行權
    存在等情，然上訴人於本院陳稱：伊並未反對謝佳玲等3人
    通行編號A土地，且對大湖地政111年3月29日鑑定圖（下稱
    附圖三）所示1158地號土地中紅色部分土地（下稱紅色部分
    土地）同意謝佳玲等3人通行等語（見本院卷132、216頁）
    ，又前述水泥及鐵皮圍牆現已拆除，業經本院現場堪驗明確
    ，並有照片2張可憑（見本院卷167頁），則謝佳玲等3人得
    否通行編號A及紅色部分土地之法律關係並無不明確之情形
    ，難認就此部分有即受確認判決之法律上利益，應予駁回。
    另謝佳玲等3人請求上訴人容忍其在編號A土地鋪設柏油或水
    泥等通行設施，及不得妨害其通行編號A土地及紅色部分土
    地等語，因編號A土地上原已鋪設水泥路面，且上訴人自始
    即同意謝佳玲等3人通行編號A土地及紅色部分土地，故此部
    分無訴之利益，亦應駁回。
　㈡按民法第787條所定之通行權，係為促進袋地之利用，而令周
    圍地所有人負容忍通行之義務，為對周圍地所有權所加之限
    制。故其通行範圍應以使土地（袋地）得為「通常使用」為
    已足，不得因通行權人個人特殊用途、或道路是否整齊美觀
    之市容考量，而損及周圍地所有人之利益（最高法院92年度
    台上字第1399號民事裁判要旨參照）。查張素珍所有之1159
    -1地號土地，可經由附圖二所示○○○段6、53、54號土地道路
    連接乙道路，再接編號A土地後，通達台三線公路等情，有
    照片3張及空照圖可憑（見原審卷35、247、249頁，本院卷2
    51頁），雖不若直接由編號B土地接編號A土地通行便利，惟
    個人通行便利並非1159-1地號土地無法為「通常使用」之原
    因，是1159-1地號土地並非袋地。張素珍主張依民法第787
    條第1項請求確認其對編號B土地有通行權存在，暨請求上訴
    人容忍其在編號B土地鋪設柏油或水泥等通行設施，不得妨
    害其通行編號B土地，為無理由，應予駁回。
　㈢因土地一部之讓與或分割，而與公路無適宜之聯絡，致不能
    為通常使用者，土地所有人因至公路，僅得通行受讓人或讓
    與人或他分割人之所有地，民法第789條第1項前段定有明文
    。查謝佳玲等3人土地於103年間原同屬1159地號，均為謝佳
    玲所有，於105年間分割為1159、1159-1、1159-2三筆地號
    ，並分別為謝佳玲、張素珍、蘇英鳳所有，此有土地登記登
    記第一類謄本可憑（見原審卷43-51頁）。然分割前，1158
    地號土地中如附圖三所示紅色部分土地（面積1.04平方公尺
    ）及藍色部分土地（面積3.86平方公尺，下稱藍色部分土地
    ）上原有水泥道路可供通行，此觀謝佳玲等3人提出之照片
    中水泥牆右下側1158地號土地上舖滿水泥道路可知（見原審
    卷29頁），足見分割前之1159地號土地原可經由藍色部分、
    紅色部分土地之水泥道路連接編號A土地，則分割後之1159-
    2地號土地亦應可經由藍色部分、紅色部分土地之水泥道路
    連接編號A土地通行，故於105年間分割後之1159-2地號土地
    與公路本有適宜之聯絡，並非袋地。嗣因上訴人於109年間
    ，在1158地號與1159-2地號土地交界處建築水泥及鐵皮圍牆
    ，拒絕蘇英鳳通行藍色部分土地，1159-2地號土地才成為袋
    地（1159-2地號土地與編號A土地北側連接處為一座擋土牆
    ，無法通行），是1159-2地號土地並非因105年間分割而成
    為袋地，即無民法789條第1項僅得通行他分割人土地之適用
    。從而，蘇英鳳所有之1159-2地號土地，係因上訴人於109
    年間拒絕蘇英鳳通行1158地號土地上之藍色部分土地而成為
    袋地，即有通行周圍土地之必要，而蘇英鳳經由藍色部分土
    地連接紅色部分土地，再連接編號A土地，使上訴人之1158
    地號土地所有權受限部分僅有藍色部分土地面積3.86平方公
    尺而已（上訴人已同意謝佳玲等3人通行紅色部分及編號A土
    地），且藍色部分土地為編號A旁邊角之畸零地，面積不大
    ，上訴人因此就1158地號土地所有權使用之限制甚微，相較
    於上訴人抗辯之從附圖二附所示之○○○段6、53、54號土地道
    路連接乙道路，再接附圖編號A土地通行，或經由1066地號
    土地接附圖二所示甲道路通往台三線等繞路通行之方式，自
    以通行上訴人所有之藍色部分土地為對四周鄰地侵害最小之
    方式，是蘇英鳳依民法第787條第1項，請求確認對1158地號
    中藍色部分土地（面積3.86平方公尺）有通行權存在，為有
    理由，應予准許。又1158地號中之紅色、藍色部分土地上原
    有之水泥道路，因上訴人於拆除前述水泥及鐵皮牆時一併刨
    除，業經本院履勘屬實，蘇英鳳既有通行1158地號中之紅色
    、藍色部分土地之必要，則其請求上訴人應容忍其在1158地
    號中之紅色、藍色部分土地鋪設水泥路面以供通行，及上訴
    人不得妨害蘇英鳳在藍色部分土地通行，亦屬有據。另藍色
    部分土地原鋪設有水泥路面可供通行，足見鋪設水泥之方式
    即可滿足蘇英鳳之通行需求，是蘇英鳳請求上訴人容忍其在
    藍色部分土地鋪設柏油部分，即非必要，應予駁回。
　㈣謝佳玲所有之分割後1159地號土地與編號A土地南側連接處有
    山溝存在，其餘部分亦未與編號A土地鄰接，其東、北二側
    方向則毗鄰1159-1、1159-2地號土地等情，業經本院現場履
    勘屬實，並有照片7張及大湖地政111年3月29日鑑定圖可憑
    ，堪認分割後1159地號土地係於105年間因分割而成為袋地
    ，依民法第789條之規定，謝佳玲僅得通行他分割人之土地
    。又分割前之1159地號土地可由1158地號藍色部分土地連接
    紅色部分土地，再連接編號A土地，業如前述，故分割後謝
    佳玲從蘇英鳳所有之1159-2地號土地通行1158地號藍色部分
    土地連接紅色部分土地，再連接編號A土地，較諸自張素珍
    所有1159-1地號土地，連接附圖二附所示之○○○段6、53、54
    號土地道路連接乙道路，再接附圖編號A土地通行，或經由
    蘇英鳳所有之1159-2地號土地連接1066地號土地，再接附圖
    二所示甲道路通往台三線，顯係對四周鄰地侵害最小之方式
    。是以，謝佳玲依民法第787條第1項，請求確認對1158地號
    中藍色部分土地（面積3.86平方公尺）有通行權存在，及上
    訴人應容忍謝佳玲在1158地號中之紅色、藍色部分土地鋪設
    水泥路面以供通行，且上訴人不得妨害謝佳玲在藍色部分土
    地通行，為有理由，應予准許；另謝佳玲請求上訴人容忍其
    在藍色部分土地舖設柏油部分，即非必要範圍，應予駁回（
    關於通行範圍准駁理由，同蘇英鳳部分，不另贄述）。
　㈤按土地所有人因使浸水之地乾涸，或排泄家用或其他用水，
    以至河渠或溝道，得使其水通過鄰地，但應擇於鄰地損害最
    少之處所及方法為之；又土地所有人非通過他人之土地，不
    能設置電線、水管、瓦斯管或其他管線，或雖能設置而需費
    過鉅者，得通過他人土地之上下而設置之，但應擇其損害最
    少之處所及方法為之，並應支付償金，民法第779條第1項、
    第786條第1項分別定有明文。查謝佳玲等3人土地地勢高於1
    158地號土地，且1158地號土地與台三線連接處已有排水溝
    渠（見原審卷249頁下方照片），則謝佳玲等3人土地之雨水
    或用水可自然由高至低泄水至上開溝渠，顯無再於編號A、B
    土地開設溝渠之必要，謝佳玲等3人雖主張下雨時會積水云
    云，然未舉證以實其說，且謝佳玲等3人亦未敘明在編號A、
    B土地設置溝渠之必要性，難認其等請求有理由。另謝佳玲
    等3人雖主張：其等在謝佳玲等3人土地上種植作物，且坐落
    1159-2地號土地上之鐵皮屋，勢必使用水、電等語，惟謝佳
    玲等3人前揭所述僅係其等有用電、用水之需要，而需要與
    必要係不同之概念，謝佳玲等3人並未具體說明有何非通過
    編號A、B土地即不能設置管線、水管、天然氣管，或雖能設
    置而需費過鉅之理由，自不得徒以其等有用電、用水之需求
    ，遽認謝佳玲等3人得在編號A、B土地埋設管線、水管、天
    然氣管。
五、綜上所述，謝佳玲、蘇英鳳請求確認對1158地號中藍色部分
    土地（面積3.86平方公尺）有通行權存在，及上訴人應容忍
    其等在1158地號中之紅色（面積1.04平方公尺）、藍色部分
    土地舖設水泥，且上訴人不得妨害謝佳玲、蘇英鳳在藍色部
    分土地通行，為有理由，應予准許，逾此範圍之請求，並無
    所據，應予駁回。原審就超過上開應准許部分，為上訴人敗
    訴之判決，自有未洽，上訴意旨就此部分指摘原判決不當，
    求予廢棄改判，為有理由，應由本院予以廢棄，改判如主文
    第二項所示。至於上開應准許部分，原審為上訴人敗訴之判
    決，理由雖有不同，結論則無二致，仍應予維持，上訴意旨
    就此部分仍執陳詞，指摘原判決不當，求予廢棄，為無理由
    ，此部分上訴應予駁回。
六、本件事證已臻明確，兩造其餘之攻擊或防禦方法及所用之證
    據，經本院斟酌後，認為均不足以影響本判決之結果，爰不
    逐一論列，併此敘明。
據上論結，本件上訴為一部有理由，一部無理由，依民事訴訟法
第450條、第449條第2項、第79條，判決如主文。
中　　華　　民　　國　　111 　年　　5 　　月　　18　　日
        　　              民事第八庭   
　　　　　             　　   審判長法　官  杭起鶴
　　　　　　　　　　　　　　        法  官  吳國聖
　　　　　　　　　　　　　　　      法　官  黃裕仁
正本係照原本作成。            
不得上訴。
                                    書記官  王麗珍
　　　　　　　　　　　　　　　　　　
中　　華　　民　　國　　111 　年　　5 　　月　　18　　日